臺灣桃園地方法院刑事判決　　　　　　　 95年度訴字第415號
公　訴　人　臺灣桃園地方法院檢察署檢察官
被　　　告　丁○○
選任辯護人　毛仁全律師
上列被告因誣告案件，經檢察官提起公訴（95年度偵字第2195號
），本院判決如下：
    主  文
丁○○意圖他人受刑事處分，向該管公務員誣告，處有期徒刑捌
月，減為有期徒刑肆月。
    事  實
一、丁○○係桃園縣八德市○○街六十九巷二十六之二號「大成
    龍門大樓」Ｂ、Ｃ區之住戶（下簡稱「大成龍門大樓」，起
    訴書誤載為「大城龍門大樓」），並擔任該社區管理委員會
    民國九十二年間之監察委員。「大成龍門大樓」社區管理委
    員會於九十二年底，將該大樓九十三年度之門禁保全業務對
    外招標後，由「人富保全股份公司」（下簡稱人富公司）得
    標，雙方原約定由人富公司派遣常駐之行政事務人員（即總
    幹事）一人、保全警衛四人，在該大樓車道、大門二處出入
    口全天定點設哨，一哨二人，負責該大樓之門禁管制等保全
    工作，惟人富公司於九十三年一月一日起實際派遣人員進駐
    設哨後，認為不敷成本，遂提議在車道出入口加裝門禁監視
    感應系統代替人力站哨，大門出入口則改為一哨三人，上開
    方案經「大成龍門大樓」管理委員會先後於九十三年一月五
    日、二月十日開會討論結果，於九十三年二月十日由出席委
    員以表決方式通過後，再由主任委員丙○○具名公告，並發
    函各社區住戶略稱：若十日內住戶均無意見，則按上開方案
    執行等語，嗣該社區住戶均未表示反對意見，丙○○遂依上
    開公告內容，以該社區管理委員會之名義與人富公司換約，
    同意人富公司前議，以在車道出入口加裝門禁監視感應系統
    之方式，代替原先之一哨人力配置。詎丁○○明知上情，然
    因其事後透過不詳管道，得知管理委員會之財務委員乙○○
    可能向人富公司收取回扣後，竟僅因丙○○以主任委員身分
    召開上揭委員會會議，通過人富公司換約之議，並辦理相關
    之公告、簽約等事宜，即意圖使丙○○受刑事處分，而基於
    誣告丙○○之犯意，於九十四年三月二十二日下午一時二十
    四分許，在桃園縣政府警察局刑警隊，誣指丙○○與乙○○
    勾結人富公司之總經理甲○○，以上開換約方式變相縮減人
    富公司應提供之保全員人數，詐取「大成龍門大樓」管理費
    用新臺幣（下同）十七萬四千元，藉此圖利人富公司，而向
    該管之公務員誣告丙○○犯詐欺取財罪（涉嫌誣告乙○○、
    甲○○部分不另為無罪諭知，詳如後述）。
二、案經丙○○訴請臺灣桃園地方法院檢察署檢察官偵查起訴。
    理  由
一、訊據被告丁○○固坦承於上開時間、地點，以「大成龍門大
    樓」社區管理委員會主任委員丙○○、財務委員乙○○勾結
    人富公司之總經理甲○○，同意人富公司在「大成龍門大樓
    」變更定點設哨之方式，增設門禁管制，變相縮減保全人數
    ，而詐領該社區保全費用十七萬四千元為由，向桃園縣政府
    警察局刑警隊提出告訴等事實，惟否認有何誣告犯行。辯稱
    ：伊偶然得知乙○○與人富公司的總經理甲○○是舊識，乙○○因為人富公司標得「大成龍門大樓」的保全工作，而向
    人富公司索取每月一萬元的佣金，惟事後人富公司實際上並
    未依約派遣連總幹事在內的五人在大樓服勤，而僅指派未領
    有合法執照的四名人員前來，卻仍向社區請領五人的薪資，
    伊因此心有疑慮，之後，在召開九十三年二月份的管理委員
    會，討論人富公司提議以增設門禁監視感應系統代替人力站
    哨的議案時，伊因為上述疑慮而不願同意，詎丙○○、乙○○不僅未能加以澄清，反而將伊逐出會議，而且，在人富公
    司依約安裝門禁監視感應系統後，保全費用亦未如預期般的
    減少，伊因此才提出告訴，希望澄清事實，並無誣告故意云
    云。經查，本件認定事實所引用之本件卷內所有卷證資料（
    包含人證與文書證據、物證等證據），均無證據證明係公務
    員違背法定程序所取得，且被告於本院審理時對於本院所提
    示之卷證均陳明沒意見或與其無關等語，而卷內之文書證據
    ，亦無刑事訴訟法第159 條之4 之顯有不可信之情況與不得
    作為證據之情形，從而，依刑事訴訟法第159 條至159 條之
    5 之規定，本件認定事實所引用之本件卷證所有證據（包含
    人證與文書證據、物證等證據），均有證據能力，合先敘明
    。次查：
（一）被告係桃園縣八德市○○街六十九巷二十六之二號「大成
      龍門大樓」社區住戶，並擔任該社區管理委員會九十二年
      間之監察委員，「大成龍門大樓」社區管理委員會於九十
      二年底，將該大樓九十三年度之門禁保全業務對外招標後
      ，由人富公司得標，雙方原約定由人富公司派遣常駐之行
      政事務人員（即總幹事）一人、保全警衛四人，在該大樓
      車道、大門二處出入口全天定點設哨，一哨二人，負責該
      大樓之門禁管制等保全工作，惟事後人富公司認為不敷成
      本，遂提議在車道出入口加裝門禁監視感應系統以代替人
      力站哨，大門出入口則改為一哨三人，上開方案經「大成
      龍門大樓」管理委員會先後於九十三年一月五日、二月十
      日開會討論結果，於九十三年二月十日由出席委員以表決
      方式通過後，再由主任委員丙○○具名公告，並發函各社
      區住戶略稱：若十日內住戶均無意見，則按上開方案執行
      等語，嗣該社區住戶均未表示反對意見，丙○○遂依上開
      公告內容，以該社區管理委員會之名義與人富公司換約，
      同意人富公司前議，以在車道出入口加裝門禁監視感應系
      統之方式，代替原先之一哨人力配置。事後，被告乃於九
      十四年三月二十二日下午，向桃園縣政府警察局刑警隊指
      訴丙○○與管理委員會之財務委員乙○○共同勾結人富公
      司之總經理甲○○，以上開換約方式，變相縮減人富公司
      應提供之保全員人數，詐取「大成龍門大樓」管理費用十
      七萬四千元，藉此圖利人富公司等事實，業經被告於本院
      審理時自承屬實，核與證人丙○○於本院審理時證述之情
      節相符，此外，並有被告之九十四年三月二十二日警詢筆
      錄、「大成龍門大樓」九十三年一月五日管理委員會會議
      紀錄、九十三年二月十日管理委員會會議紀錄、九十三年
      二月二十日福字第００六號公告暨所附「門禁及監視系統
      、財務分析說明表及執行方案」、人富公司九十二年十一
      月二十日報價單、人富公司與大成龍門大樓管理委員會簽
      訂之九十二年十二月十五日公寓大廈管理維護公司受任管
      理維護契約書、駐衛保全服務契約書、服務契約書增訂條
      文各一份附卷可稽（依序見九十四年度他字第九三三號卷
      第五頁至第七頁、第二十五頁、第二十三頁、第三十九頁
      至第四十頁、九十四年度偵字第一七六０一號卷第一一一
      頁、九十四年度偵字第一四三六九號卷第十二頁至第十八
      頁反面）。
（二）上開以加裝門禁監視感應系統代替人力站哨之方案，雖係
      由丙○○以「大成龍門大樓」管理委員會名義與人富公司
      換約，惟事先不僅經過管理委員會內部決議通過，且由丙○○具名對外公告，發函住戶調查，之後方與人富公司換
      約等情，已見前述，顯見上開議案雖係丙○○主辦，惟決
      策過程並非丙○○所能片面左右之黑箱作業可比，而觀諸
      被告於九十四年三月二十二日，在警詢中指述丙○○涉嫌
      詐欺時，經警員質以：「你如何知道主委丙○○及財務委
      員乙○○二人圖利人富保全公司負責人甲○○，謀取大成
      龍門大樓管理費用」時，指稱：「因當時我是該大樓委員
      會監委，且當時縮編保全警衛未經我同意」、「我提供九
      十三年一月份會議紀錄乙份、大成龍門委員會各住戶門禁
      保全工程公告及九十三年二月份財物收支月報表等相關資
      料」等語（九十四年度他字第九三三號卷第七頁），顯然
      其對上開換約經過，知之甚詳。然被告明知上情，竟仍向
      該管之警察機關憑空指稱丙○○「變相牟取大樓管理費用
      十七萬四千元」等語（同上卷第七頁），其主觀上有誣告
      丙○○犯詐欺取財罪之意，應甚明確。
（三）被告雖辯稱略以：伊因為1.乙○○與人富公司的總經理甲○○是舊識，乙○○且因人富公司標得「大成龍門大樓」
      的保全工作，而向人富公司索取每月一萬元的佣金；2.人
      富公司在得標後，實際上並未依約派遣連總幹事在內的五
      人在大樓服勤，而僅指派未領有合法執照的四名人員前來
      ，卻仍向社區請領五人的薪資，帳目不清；3.事後人富公
      司提議以加裝門禁監視感應系統代替一個人力哨，在九十
      三年二月份的管理委員會討論此項議案時，伊因為上述疑
      慮而不願同意，竟遭丙○○、乙○○將伊逐出會議；4.在
      人富公司加裝門禁監視感應系統後，社區支出之保全費用
      亦未如預期般的減少，伊因此才提出告訴，希望澄清事實
      ，並無誣告故意云云，並提出乙○○之九十三年度各類所
      得扣繳暨免扣繳憑單（其後附有甲○○之聲明）一份為證
      （本院卷第十六頁）。然查，1.丙○○係在經過「大成龍
      門大樓」管理委員會內部開會討論，對外公告住戶週知等
      程序後，方以管理委員會之名與人富公司換約等情，已見
      前述，並無瑕疵可指，而觀諸上開被告所提出之證據，至
      多亦僅能認定乙○○或有向人富公司索取回扣之情事，客
      觀並無法令人聯想至丙○○亦同有弊端，何況證人甲○○
      在本院審理時，經檢察官質以：「丙○○與你或人富公司
      有無金錢往來時」，亦證稱：「都沒有」等語（本院卷第
      七十頁），是則，上開證據，自不足採為有利於被告之認
      定；2.被告在本院審理時經質以：「你如何計算丙○○共
      牟取十七萬四千元」時，答稱：「總幹事要有合格證照，
      但是人富公司只派過來二個車道警衛、二個門禁警衛，這
      四個人都沒有總幹事的證照，但是人富公司卻把四個警衛
      的其中一人作為組長，擔任總幹事的職務，據此支領四位
      警衛及一位總幹事的薪水，如果依照人富公司的規劃及派
      遣，實際上他們只能領三個警衛的薪水，（也就是人富公
      司多領一個總幹事、一個警衛的薪水，按此計算，）一個
      警衛的薪水每月二萬九千元，總幹事的薪水一個月三萬二
      千元，乘以三個月，分別是八萬七千元、九萬六千元，這
      個是我依照合約規定算出來的，雖然人富公司實際上派了
      四個警衛，但是沒有符合總幹事資格的人，所以我認為（
      總幹事的薪水）三萬二千元還是不能領」云云（本院卷第
      一四八頁），惟依雙方換約後之「服務契約書增訂條文」
      第二條、第三條約定（九十四年度他字第九三三號卷第四
      十一頁），人富公司應派遣之一位行政人員、二哨共四位
      警衛，縮減為一位行政人員及一哨三名警衛，另一哨則改
      由人富公司增設門禁監視感應系統設備代替，而人富公司
      之服務費用則不變，簡言之，人富公司之服務費用，並非
      按該公司提供之服務人員人數計算，準此，被告前述計算
      方式，已嫌無據，且依被告之計算方式，人富公司實際上
      派遣四名人員前往服勤，卻僅能支領三人薪水，亦未免與
      常情不合，不僅如此，縱然按被告之方式計算人富公司應
      領之保全費用，亦無從得出人富公司溢領服務費十七萬五
      千元之金額，據上，足認被告所述：照伊前述的計算方式
      ，人富公司確實溢領十七萬五千元云云，不過臨訟卸責之
      詞，並無可採；3.依被告所述，其在「大成龍門大樓」九
      十三年二月份第一次管理委員會開會時，遭丙○○逐出會
      議，縱然如此，亦屬丙○○擔任該次會議主席之權限，無
      從據以推論丙○○有與人富公司勾結之嫌，且若被告認為
      該次會議之議決程序有所瑕疵，或應依法訴請確認該次會
      議之決議無效，或可發動社區住戶對該次會議之決議表示
      反對而翻案，並無隨意誣指丙○○從中牟利之餘地；4.人
      富公司派遣之行政事務人員是否領有合法證照？在人富公
      司加裝門禁監視系統後，「大成龍門大樓」是否確能有效
      節省保全費用？均係丙○○與人富公司換約後所發生之事
      ，且非丙○○所能掌控，此係一般常理，其結果縱不能盡
      如被告之意，亦不能硬指為應由丙○○負責，更無從由此
      推論丙○○勾結人富公司甚明；5.至於被告在檢察官偵查
      中雖一度指稱：「大成龍門大樓」九十三年二月起至同年
      十二月間之社區收支月報表有偽造云云，並提出上開月報
      表為證，惟其始終無法指出其間有何謬誤，此益徵被告虛
      構事實誣告丙○○入罪；6.綜上，被告所舉之事實，或與
      丙○○無關，或無法據以推論丙○○有勾結人富公司之嫌
      ，而如被告確實心有疑慮，亦應循合理管道澄清相關事實
      ，絕無擅憑己意，隨意編造丙○○圖利人富公司之情，甚
      至虛列金額以強化其說詞，藉以訴請檢警機關追究丙○○
      刑責之理。被告所辯應係卸責之詞，並無可採。
（四）綜上所述，本件事證明確，被告所辯無非卸責之詞，不足
      採信，其犯行已堪認定，應依法論科。
二、查被告行為時，刑法部分條文雖於九十四年二月二日修正公
    布，並於九十五年七月一日起施行，惟本案適用之法律均未
    修正，故不生比較新舊法之問題，應先敘明。核被告所為，
    係犯刑法第一百六十九條第一項之誣告罪。爰審酌被告並無
    前科，有其臺灣高等法院被告前案紀錄表一份附卷可稽，雖
    查無不良素行，然其憑空捏造事實，誣告丙○○犯罪，不僅
    造成司法資源之浪費，且無端對丙○○造成精神困擾與金錢
    、時間之無謂支出，實不宜輕縱，惟檢察官對被告具體求處
    有期徒刑三年，似嫌過重，被告犯罪之動機、手段及其犯後
    態度等一切情狀，量處如主文所示之刑，以示懲儆。末按，
    被告行為後，中華民國九十六年罪犯減刑條例業經立法院三
    讀通過，總統公布，並於九十六年七月十六日起施行，本案
    被告所犯之誣告罪，犯罪時間係在九十六年四月二十四日以
    前，既非同條例第三條第一項第十五款所列舉不予減刑之罪
    名，亦未因此受死刑、無期徒刑或逾有期徒刑一年六月以上
    之宣告，依同條例第二條第一項第三款規定，應就本案所宣
    告之刑減刑二分之一，併予敘明。
三、公訴意旨另以：被告於上開時間、地點，向桃園縣政府警察
    局刑警隊，指訴乙○○勾結人富公司之總經理甲○○，以上
    開換約方式變相縮減人富公司應提供之保全員人數，詐取「
    大成龍門大樓」管理費用十七萬四千元，藉此圖利人富公司
    ，指訴乙○○、甲○○涉案部分，亦係犯刑法第一百六十九
    條第一項之誣告罪嫌等語。惟按，「誣告罪之成立，以告訴
    人所訴被訴人之事實必須完全出於虛構為要件，若有出於誤
    會或懷疑有此事實而為申告，以致不能證明其所訴之事實為
    真實，縱被訴人不負刑責，而告訴人本缺乏誣告之故意，亦
    難成立誣告罪名」，最高法院四十四年台上字第八九二號判
    例可資參照。經查，證人乙○○雖到庭證述：伊並未圖利人
    富公司等語，然證人甲○○先後到庭證稱：「九十三年一月
    間簽約後，乙○○有向我們要簽約金的一成」、「當時我有
    聘乙○○擔任我們公司的顧問，每個月一萬元，但是是我們
    公司自己支付的」等語（本院卷第七十二頁、第一百四十五
    頁），並有人富公司發給乙○○之各類所得扣繳暨免扣繳憑
    單、甲○○書寫給被告之聲明書各一份、發票二張在卷可稽
    （本院卷第十六頁、第十七頁），而由上開扣繳憑單可知，
    人富公司聘用乙○○之時間，係九十三年一月起至同年十二
    月止，正巧與人富公司承攬「大成龍門大樓」保全業務之時
    期相始終（九十四年度偵字第一四三六九號卷第十三頁），
    參酌乙○○時任「大成龍門大樓」社區之財務委員，其職務
    與本案保全業務之招標，有相當關連，且人富公司在承攬是
    項保全業務後，短期間內隨即以成本理由，要求以設置門禁
    監視感應系統代替原先之人力站哨，顯然係以低價搶標，若
    無所圖，當不致如此，以及事後人富公司迄今未能提出該公
    司派遣至「大成龍門大樓」社區之行政人員（即總幹事）與
    警衛名單、該公司裝設門禁監視系統之實際支出單據，供本
    院查察等情，應足認被告在指訴乙○○、甲○○涉嫌詐欺時
    ，係有合理懷疑。何況被告指訴乙○○等人犯罪後，案經檢
    察官偵查結果，雖數次以乙○○等人犯嫌不足為由，予以不
    起訴處分，惟亦遭臺灣高等法院檢察署屢屢發回續行偵查，
    纏訟至今，有臺灣桃園地方法院檢察署檢察官九十四年度偵
    字第一七六０一號、九十五年度偵續字第六二號、九十六年
    度偵續一字第二號不起訴處分書各一份存卷可查（本院卷第
    一七三頁至第一八四頁），益徵被告此部分指述，並非無的
    放矢，依上說明，即難認被告指訴乙○○、甲○○犯罪部分
    ，具有誣告故意，尚難以誣告罪相繩。惟公訴人認被告此部
    分犯行，與前揭論罪科刑部分之事實間，有包括一罪裁判上
    一罪之關係，爰不另為無罪之諭知。
據上論斷，應依刑事訴訟法第二百九十九條第一項前段，刑法第
一百六十九條第一項，中華民國九十六年罪犯減刑條例第二條第
一項第三款、第七條，判決如主文。
本案經檢察官林清安到庭執行職務。
中　　華　　民　　國　　96　　年　　11　　月　　28　　日
                  刑事第八庭  審判長法　官  邱滋杉
                                    法  官  袁雪華
                                    法  官  陳彥宏
以上正本證明與原本無異。
如不服本判決，應於送達後10日內，向本院提出上訴狀。
                                    書記官　翁其良
中　　華　　民　　國　　95　　年　　11　　月　　28　　日
論罪法條：刑法第169條第1項
中華民國刑法第169條
（誣告罪）
意圖他人受刑事或懲戒處分，向該管公務員誣告者，處 7 年以下
有期徒刑。
意圖他人受刑事或懲戒處分，而偽造、變造證據，或使用偽造、
變造之證據者，亦同。
